【裁判字號】    91,訴,374
【裁判日期】    921231
【裁判案由】    殺人未遂
【裁判全文】
臺灣士林地方法院刑事判決                          九十一年度訴字第三七四號
    公  訴  人  臺灣士林地方法院檢察署檢察官
    被      告  丁○○
    選任辯護人  黃柏彰律師
    被      告  己○○
                甲○○
    右二人共同
    指定辯護人  本院公設辯護人丙○○
    被      告  壬○○
    右  一  人
    指定辯護人  本院公設辯護人乙○○
右列被告等因殺人未遂案件，經檢察官提起公訴（九十一年度偵字第三六八號），本
院判決如左：
    主  文
本件公訴不受理。
    理  由
一、公訴意旨略以：己○○前於民國八十八年七月間，因竊盜案件，經臺灣士林地方
    法院於八十八年八月十三日，以八十八年度簡字第一０三號判處有期徒刑七月確
    定，現尚在緩刑期間。緣癸○○與丁○○於九十年十月三日晚間八時許，在臺北
    市○○區○○路四十二巷十弄二號一樓之興美玻璃企業社下棋，因故發生口角及
    肢體衝突，丁○○憤而離去後，心有不甘，旋即夥同壬○○（原名葉國樑）、己○○、甲○○於同月四日凌晨零時許，返回上址，欲教訓癸○○，並分持棍棒（
    未扣案），詎丁○○於進入前址，正欲動手毆打癸○○，遭癸○○推開後，丁○○、壬○○、己○○、甲○○於可以預見以棍棒毆擊人體頭部將造成死亡結果，
    竟仍於不違背其等本意之情形下，基於殺人不確定犯意聯絡，當場手持棍棒，聯
    手朝癸○○之頭部及背部猛力毆擊，迨見癸○○倒臥血泊中，仍不罷手繼續毆擊
    ，經興美玻璃企業社負責人戊○○出手極力攔阻，丁○○等人始行罷手，揚長而
    去，造成癸○○受有頭部外傷合併顱內出血等傷害，並陷於意識模糊狀態，癸○○嗣經緊急送醫施以開顱及移除血塊手術，始倖免於難，嗣經警據報循線查獲，
    案經癸○○訴由臺北市政府警察局內湖分局報告偵辦，因認被告四人共同涉有刑
    法第二百七十一條第二項、第一項之殺人未遂罪嫌云云。
二、按犯罪事實應依證據認定之，無證據不得認定犯罪事實，刑事訴訟法第一百五十
    四條第二項定有明文，又告訴人之告訴，本以使被告受刑事追訴為目的，故其陳
    述是否與事實相符，自應調查其他證據，以資審認（最高法院五十二年度臺上字
    第一三００號判例參照）。再按殺人與傷害之區別，應以有無殺意為斷，其受傷
    之多寡及是否為致命部位，輕重如何，有時雖可藉為認定有無殺意之參考，究不
    能據為絕對標準，最高法院著有十八年度上字第一三０九號及十九年度上字第七
    一八號判例可資佐參。另按殺人未遂之成立，以有殺害他人生命之故意，著手於
    殺人之實行而未發生死亡之結果為要件；倘無使人喪失生命之故意，僅在使其身
    體、健康受到傷害，則為傷害罪。故殺人未遂、傷害之區別，端賴行為人行為時
    ，究出於殺人或傷害之犯意而定，因此判斷行為人之犯意時，不能僅就被害人之
    受害程度及受害部位而論，尚應綜合行為人與被害人之關係，及行為人下手之手
    段、過程及事後處理善後等各種情狀，予以審認，始能探得實情。公訴人認為被
    告丁○○、己○○、甲○○、壬○○四人共同涉有刑法殺人未遂罪嫌，無非係憑
    ：被告丁○○、己○○、甲○○於警詢、偵查中之供述、被告壬○○於警詢中之
    供詞、告訴人癸○○之指訴、證人辛○○、戊○○、庚○○之證述、記載告訴人
    受傷情形之診斷證明書三紙及三軍總醫院函文暨所附病歷資料等，執為論據。
三、訊據被告丁○○、己○○、甲○○、壬○○堅決否認有何殺人未遂犯行，被告丁○○辯以：渠等是要去教訓告訴人癸○○，但是伊進去後還沒打到人，就被推倒
    了，後來伊就不知道了云云。被告己○○、甲○○雖坦承有毆打告訴人之行為，
    惟均堅決否認有殺人之犯意，辯稱：當天係丁○○告知遭告訴人毆打，彼等始與
    柯某共同前去欲與告訴人理論，有在玻璃行外隨手拿起木棍進去，其後見告訴人
    又毆打丁○○，彼二人始上前擊打告訴人，於本院訊問中並堅稱當時僅有擊打告
    訴人之手腳，並未攻擊告訴人頭部云云。被告壬○○則否認有殺人之犯意及行為
    ，並以：伊在案發當天有到現場，是因為丁○○告訴彼等說告訴人口氣很差，希
    望彼等一起去看看事情究竟如何，伊因為喝酒後有點醉，所以走最慢，有看到其
    他人拿棍棒，伊走到現場時，其他人就已經出來了，伊有看到告訴人倒在地上，
    但不知是誰打的，伊從頭到尾都沒有進去毆打告訴人等語置辯。
四、經查：
  (一)共同被告丁○○雖於警詢時供稱：壬○○有進去毆打告訴人癸○○云云，然其於
    檢察官偵訊時另改稱：「壬○○沒有進去，葉某拿著木棍被戊○○擋在門口不讓
    他進去」（偵卷第七十九頁正面），嗣至本院訊問時亦一再供述：壬○○沒有進
    去屋內毆打告訴人等語（本院九十二年九月十八日訊問筆錄、九十二年十二月十
    七日審判筆錄）。
  (二)共同被告己○○於警詢時證稱：「葉國樑（壬○○）則在旁邊觀看」（偵卷第三
    十三頁背面），於檢察官偵查時證以：「丁○○先動手，我第二個動手，甲○○
    第三。只有我們三人進去，壬○○被他們老闆戊○○擋在外面。他當時手上拿著
    棍子」（偵卷第七十八頁正面），嗣於本院訊問時供陳：「丁○○先進去，再來
    是我，後面我就不清楚了。我出來時，壬○○也是在外面，玻璃行老闆把壬○○
    拉住，動手的人是我、丁○○、甲○○，壬○○部分我不清楚‧‧‧其實我記得
    他應該沒有拿棍子，因為他已經被老闆擋在外面了。是檢察官說我們大家都有拿
    棍子，其實我不是很清楚，因為我已經進去裡面了，我怎知道他們外面的情形」
    （本院九十一年十一月二十日訊問筆錄）。
  (三)共同被告甲○○於警詢時證述：「葉國樑（壬○○）有到現場，但只有在門外
    ，沒有動手毆打癸○○」（偵卷第二十七頁背面），迨檢察官偵訊時陳稱：「（
    問：壬○○有無進入店內打人？）沒有。（問：壬○○為何要到場？）只是一起
    過去，沒有理由」（偵卷第七十七頁正面），嗣至本院訊問時供以：「壬○○是
    我們到玻璃行的時候他才到的‧‧‧我沒有看到壬○○在裡面‧‧‧有四個人去
    ，壬○○在外面，三個人出手打人‧‧‧我們打完後，他本來有衝進去的衝動，
    是我把他拉住，沒有讓他進去，我沒有看到壬○○有進去，‧‧‧我沒有看到壬○○有拿木棒」（本院九十一年十一月二十日訊問筆錄），於本院審理時則供稱
    ：四個人一人拿一支木棍（本院九十二年十二月十八日審判筆錄）。
  (四)根據當時在場之證人戊○○於偵查中結證稱：「案發前，我與蔣、柯二人在店內
    ，我在接電話，蔣、柯因下棋發生口角，我介入調停，柯氣憤離去，離去時對蔣
    說：你給我注意一點（臺語）。案發前庚○○也在店內，約一、二小時後，丁○○、甲○○、壬○○、己○○等人，他們到店內時，我正好去上廁所，聽到打架
    聲，我立刻出來查看，我看到己○○手上拿著木棍看著蔣，口中唸唸有詞，但我
    沒聽清楚，我沒看到己○○打他，但蔣鼻子流血，壬○○拿著木棍站在店門口，
    柯也拿著木棍站在門口，朝蔣比，說要給你一點教訓，我沒看到甲○○進入店內
    ，也沒看到他拿棍子，只看到俊拿煙給葉‧‧‧葉、柯持木製球棒，己○○拿我
    店門口之木棍」（偵卷第一百二十九頁背面、第一百三十頁正面），其於本院訊
    問時結證以：「‧‧‧壬○○我沒有看到，我看到他的時候，他是在店外，是否
    有進來或有無打人我不知道‧‧‧我看到壬○○的時候，他是在外面，其餘細節
    我不記得，印象中應該是有擋人」（本院九十一年十二月十九日訊問筆錄）。
  (五)再據證人庚○○於檢察官偵訊時結證：「‧‧‧我看見丁○○站在門口對店內之
    蔣叫囂，我看到時蔣已被打倒在地，有幾個人進來我沒看到，當時是戊○○將人
    擋在門口，對方本想繼續毆打蔣，但被戊○○擋住，他們才作罷。（問：打架過
    程中曾有人說『打死他』？）我只聽到罵三字經，其他的不記得。（問：蔣倒地
    後有幾人繼續打他？）他倒地後，大約有三、四人繼續打他，戊○○以身體阻擋
    他們，要他們不要再打。我看到時，他們應該都拿木棍，他們是用跑的離開現場
    ；毆打的過程大約一分鐘至二分鐘‧‧‧（提示壬○○照片，問：葉有無入店打
    蔣？）我不知道。（何補充？）戊○○出面勸阻時，仍有人想衝進來繼續毆打蔣
    ，但被戊○○擋住」（偵卷第二百六十七頁背面至第二百六十八頁背面），其於
    本院訊問時結證以：「（問：你是否有看到庭上的壬○○進去打癸○○？）看不
    出來‧‧‧壬○○的部分我沒有印象‧‧‧（問：你從頭到尾有沒有看到壬○○
    出現在現場？）沒什麼印象。我案發之前沒有看過他」（本院九十一年十一月二
    十日訊問筆錄）。
  (六)綜合前開共同被告丁○○、己○○、甲○○所述及證人戊○○、庚○○所證情節
    參互以觀，其等均曾述及被告壬○○手持木棍，互核一致，而就被告壬○○是否
    進入內參與毆打告訴人乙節，除被告丁○○於警詢時一度肯定外，其餘均未有此
    等說法，故堪認被告壬○○僅於隨同其他被告前往時，手持木棍站立於門口叫囂
    ，並未及至玻璃行內毆打告訴人，至為明確。
  (七)至告訴人雖對於被告壬○○指證有出手參與毆打之列云云，然告訴人在第一、二
    次警詢時都有人數錯誤及錯誤指認之情形（指認陳彥文及另一不詳姓名之男子有
    參與，人數亦有不同，從五人至四人），而在偵查及本院訊問時，告訴人對於何
    人對其毆打（從原來之丁○○、己○○、甲○○、壬○○，至後來改稱丁○○、
    壬○○，對於其他二人略而不提），及如何毆打之過程，前後指證不一，有明顯
    之瑕疵，且與前述共同被告及當時在場之二名證人戊○○、庚○○之證述亦不相
    符合，此部分指訴自難遽信。
  (八)綜上所述，被告壬○○固有手持木棍，雖尚不及進入玻璃行內共同毆打告訴人，
    但因被告壬○○與其他三名被告有共同傷害告訴人之謀議及實施傷害之犯意，且
    手持木棍站立於門外，見共犯毆打告訴人時，亦未加阻止，於其他共犯離去之際
    ，猶欲進入，因遭人阻止故未得逞，自有以其他共犯之行為視為自己行為之意思
    ，顯見被告葉文杰與丁○○、己○○、甲○○之間有傷害之犯意聯絡，僅推由被
    告丁○○、己○○、甲○○三人下手實施而已，故被告壬○○仍為共同正犯。被
    告等四人對於毆擊告訴人身體成傷，固均應負共同正犯之刑責，然渠等是否均成
    立殺人未遂罪，自應以被告等四人是否具有殺人之犯意為斷。
五、然查：
  (一)告訴人癸○○於本案發生後向警察機關報案，觀之其警詢筆錄所載，告訴人迭次
    指稱：係遭人毆打成傷，要對行為人提出傷害告訴等語，其中並未敘及被告等人
    欲置其於死之所謂殺人罪嫌，是告訴人提出告訴時，本身亦認為被告等人係涉犯
    傷害罪，並就傷害罪部分明確提出告訴，準此，公訴人以告訴人指訴被告等四人
    涉有殺人未遂罪嫌，已有誤會。
  (二)次查，就犯罪動機而言，被告丁○○、己○○、甲○○、壬○○四人均已明白否
    認有殺害告訴人之動機；而告訴人於偵、審中亦一再陳稱：伊與丁○○之間是好
    友，假日兩家人經常一起出遊，案發當日係因二人酒後細故發生口角及鬥毆，然
    只是輕微的摩擦，丁○○應係遭伊壓在地上覺得沒面子，在一時氣憤之下，始邀
    壬○○等人想要討回面子，始加以教訓伊而已，應無致伊於死地之意等語明確，
    足徵被告丁○○僅因與告訴人之間單一、偶發之齟齬，於衝動下始為本件犯行，
    其對告訴人並無恨意，自應無殺人之動機。另告訴人係與被告己○○之胞兄陳彥
    文熟識，與被告己○○並無深切交情，而告訴人與被告甲○○、壬○○之間亦係
    相識，且彼此間並無恩怨，業據告訴人陳述綦詳，被告己○○、甲○○、壬○○
    與告訴人之間既無任何仇隙，縱使渠等出手毆打告訴人之身體成傷，衡情，理當
    不致於心萌殺意，而存殺害告訴人之動機。且本案係肇因於被告丁○○與告訴人
    發生爭執所致，發生爭執之當事人尚且無殺人之犯意，被告己○○、甲○○、壬○○三人與被告丁○○相識未久，交情並不深厚，僅基於朋友情誼，應邀陪同丁○○前往玻璃行理論而一時難忍氣憤，強行出頭，致出手毆傷告訴人而已，自無
    基於與被告丁○○之情誼，而生殺機，挺身出手殺害告訴人致己身罹於重典之可
    能。準此，被告丁○○、己○○、甲○○、壬○○既皆無殺害告訴人之動機，衡
    諸常情，被告四人是否均有萌生殺害告訴人之犯意，誠屬可疑。
  (三)復查，被告毆打告訴人所用之木棍均係在玻璃行門口取得乙節，業據被告丁○○
    、己○○、甲○○、壬○○供承無訛，互核相符，衡以該行兇工具既非被告四人
    先行預備攜往犯罪現場，而係赴玻璃行後，隨手在門口處撿拾，可見被告等人均
    並無已萌生殺人之犯意。復參酌該被告等人持以毆擊告訴人之工具均係木製材質
    ，以一般社會常情觀之，若被告等人果真有殺人之故意，大可使用鐵製或鋼製利
    器，或自玻璃行內另行取得較木棍更足以殺害人之玻璃銳器，較能達到殺人之目
    的，然被告等人卻捨此而不為，益徵其等並無殺人之意。
  (四)再查，告訴人因遭毆打，受有頭部外傷合併顱內出血、術後併顱內缺損、腹部傷
    口感染、右手正中神經受損等傷害，固有診斷證明書三紙、三軍總醫院九十一年
    三月五日（九十一）善利字第九一０三二七七號函附病歷資料一份附卷可稽。然
    告訴人已陳稱：一開始是丁○○有拿木棍，但先用拳頭打伊，被伊擋開等語在卷
    ，故被告下手之手段及方法，並非一開始即持木棍往告訴人身體重要部位頭部揮
    打，可徵被告持木棍毆打告訴人時，並非不顧一切竭盡全身力氣，存有力求奪取
    告訴人生命之意，且告訴人另指陳：被告等人有打伊之身體部位，手腳也有被打
    、被踹等情，可見被告等人毆打告訴人時，並非集中於一處，衡以手腳部位並非
    身體之要害部位，被告等人僅欲教訓告訴人至臻明確。又被告等人於告訴人倒地
    之後，雖曾朝其頭部擊打，然因案發現場之空間狹小，活動受制，且據被告甲○○陳稱當時情況很亂，故動手攻擊告訴人頭部之人，亦應係在混亂之間，於告訴
    人倒地後，出手不易伸展，始順勢往下擊打到告訴人之頭部，該行為人應無殺人
    之犯意。況且以當時被告有四人之多，同時又皆帶有棍棒，如均欲置告訴人於死
    地，實屬輕易之事，被告丁○○、己○○、甲○○、壬○○四人果有置告訴人於
    死地之意，其等大可於告訴人倒地無法反擊之情形下，繼續毆打至確認被告死亡
    為止，然被告等人見告訴人流血，經人勸阻後，即打消怒氣，率行離去，並阻止
    被告壬○○入內繼續毆打告訴人，益徵被告四人並無致人於死之意。
  (五)綜上各情參互以觀，起訴書雖引被告丁○○、己○○、甲○○於警詢、偵訊中之
    供述、被告壬○○於警詢中之供詞、告訴人之指訴，欲證明被告四人犯有殺人未
    遂罪，然被告四人並未自白犯殺人罪，觀之彼等供述，僅能證明有持木棍毆打告
    訴人之事實，並無法證明有殺人之犯意，另觀以告訴人之指訴，其對於係遭何人
    擊打、有無使用兇器及擊打之部位等之陳訴前後不一，顯有重大瑕疵，已如前述
    ，對被告壬○○當時是否有進入店內毆打伊，亦與其他人在場證人之證詞不同，
    亦詳右開說明，因告訴人之告訴，本以使被告受刑事追訴為目的，故其有瑕疵之
    陳述自無從作為認定被告四人涉犯殺人罪之依據。至證人即癸○○之妻辛○○於
    警詢中證稱：當時係丁○○持棒擊打癸○○之後腦部云云，於偵查中證以：係丁○○先動手，四人大多係打頭部云云，然證人辛○○係告訴人之妻，與告訴人有
    利害關係，其證詞有偏頗告訴人之可能性，且其於本院調查中又經傳未到庭應訊
    ，在未經交互詰問及與被告當庭對質之情形下，證人辛○○於警詢之陳述，亦不
    足執為被告四人犯有殺人未遂罪之確切證據。另證人戊○○於偵、審中對於當時
    究竟係何人有持木棍擊打告訴人之頭部，並未為明確一致之證述，證人庚○○於
    警詢中雖證稱：當時係丁○○打告訴人之後腦云云，然於本院訊問時則結證：丁○○當時係持棒高舉由上往下斜打，應有打到頭部云云，亦無法具體指明持木棍
    下手毆打告訴人頭部之人，是並無積極證據足資證明被告等人擊打告訴人頭部之
    行為有致其於死之意思，亦均無法採信其等證詞據以認定被告四人犯有殺人未遂
    罪。
六、綜上所述，被告丁○○、己○○、甲○○、壬○○四人其犯罪之初，僅有傷害人
    之故意，被告四人所為均係犯刑法第二百七十七條第一項之傷害罪，公訴意旨認
    其係犯刑法第二百七十一條第二項、第一項之殺人未遂罪，尚有未洽。又按告訴
    乃論之罪，告訴人於第一審辯論終結前得撤回其告訴，又按告訴乃論之罪，對於
    共犯之一人撤回告訴者，其效力及於其他共犯，再按告訴經撤回者，應諭知不受
    理之判決，刑事訴訟法第二百三十八條第一項、第二百三十九條第一項、第三百
    零三條第三款分別定有明文。本院認被告丁○○、己○○、甲○○、壬○○四人
    均係犯有刑法第二百七十七條第一項之傷害罪，詳如上述，依同法第二百八十七
    條前段之規定，須告訴乃論。茲告訴人於本院調查時先與被告己○○、甲○○達
    成民事和解，由被告己○○、甲○○共賠償新臺幣（下同）四十二萬元，有和解
    書一紙存卷可考，告訴人則於九十一年十一月二十日當庭對己○○、甲○○撤回
    告訴（參該日筆錄第十四頁），嗣由被告丁○○賠償告訴人十五萬元，被告壬○○賠償十萬元（按已給付一萬元，餘因壬○○入監服刑致尚未給付），有和解書
    二份在卷供參，依照首開說明，告訴人對於共犯己○○、甲○○撤回告訴之效力
    亦及於其他共犯丁○○、壬○○，本件自均應諭知公訴不受理之判決。
據上論斷，應依刑事訴訟法第三百零三條第三款，判決如主文。
本案經檢察官吳怡明到庭執行職務。
中      華      民      國    九十二    年     十二     月    三十一    日
                                臺灣士林地方法院刑事第五庭
                                    審判長法  官  蔡  明  宏
                                          法  官  江  翠  萍
                                          法  官  黃  潔  茹
右正本證明與原本無異。
如不服本判決，應於判決送達後十日內，向本院提出上訴狀。
                                          書記官  柳  瑞  宗
中    華      民      國    九十三    年      一      月      六      日


司法院資訊處製作；財團法人民間司法改革基金會備份。
